---
---
---

## Titulo: "PROYECTO INTEGRADOR DE ESTADISTICA"

## TEMA: Analizar el rendimiento académico de los estudiantes de la Costa y Sierra, en sus diferentes niveles asociados y comprobar brechas estructurales mediante el uso de técnicas de estadística descriptiva e inferencial

```{r}

if (!require(tidyverse)) install.packages("tidyverse")
if (!require(survey)) install.packages("survey")
if (!require(kableExtra)) install.packages("kableExtra")

print("Paquetes instalados")


```

```{r}
# Librerías a utilizar

library(tidyverse)
library(rstatix)
library(readxl)
library(dplyr)
library(survey)
library(knitr)
library(kableExtra)

```

```{r}
# Cargar los datos
ser_estudiante <- read_excel("ser_estudiante.xlsx")
# Verificación básica
dim(ser_estudiante)
print("Dataset cargado correctamente")

```

## Preparación y depuración de datos

En esta sección se realiza la selección de variables relevantes, la depuración de registros incompletos y la transformación de códigos administrativos en variables categóricas interpretables.

```{r}
#Limpieza y cambio de nombre de variables

data_analisis <- ser_estudiante |>
  # Selección de columnas claves y cambio de nombres segun diccionario
  select(
    Nota_Global = inev,          # La nota (Variable respuesta)
    Peso = fex_inev,             # Factor de expansión (OBLIGATORIO)
    Region = nm_regi,            # Región Natural
    Grado_Cod = grado,           # Código del nivel (4, 7, 10, 3)
    Sostenimiento_Cod = sostenimiento, # Código del tipo de colegio (1, 2, 3, 4)
    Area = tp_area

  ) |>
  
  # 2. FILTRAR datos vacíos
  filter(!is.na(Nota_Global), !is.na(Peso)) |>
  
  # 3. TRADUCIR CÓDIGOS según diccionario del ineval
  mutate(
    # CAmbio de grados segun diccionario
    Nivel = case_when(
      Grado_Cod == 4  ~ "Elemental (4to)",
      Grado_Cod == 7  ~ "Media (7mo)",
      Grado_Cod == 10 ~ "Superior (10mo)",
      Grado_Cod == 3  ~ "Bachillerato (3ro)",
      TRUE ~ as.character(Grado_Cod)
    ),
    
    #convertimos región
    Region = case_when(
      Region == 1 ~ "Costa",     # Usualmente 1 es Costa en INEVAL
      Region == 2 ~ "Sierra",    # Usualmente 2 es Sierra
      Region == 3 ~ "Amazonía",
      Region == 4 ~ "Insular",
      Region == 90 ~ "Zona No Delimitada",
      TRUE ~ as.character(Region)
    ),
    
    
    # COnversion tipo de sostenimineto del plantel
    Tipo_Colegio = case_when(
      Sostenimiento_Cod == 1 ~ "Particular",
      Sostenimiento_Cod == 2 ~ "Municipal",
      Sostenimiento_Cod == 3 ~ "Fiscomisional",
      Sostenimiento_Cod == 4 ~ "Fiscal",
      TRUE ~ as.character(Sostenimiento_Cod)
    ),
    
    # Tipo de financiamiento (agrupación analítica)
    Financiamiento = case_when(
      Tipo_Colegio %in% c("Fiscal", "Municipal", "Fiscomisional") ~ "Público",
      Tipo_Colegio == "Particular" ~ "Privado",
      TRUE ~ NA_character_),
    
    # COnversion de zona
    Area = case_when(
      Area == 1 ~ "Urbana",
      Area == 2 ~ "Rural",
      TRUE ~"Desconocida"
      )
    ) |>
  
   # 4. Filtrar solo regiones comparables (Costa y Sierra)
  filter(Region %in% c("Costa", "Sierra")) |>
  
  # 5. CONVERTIR A FACTORES (Para que R entienda que son grupos)
  mutate(
    Nivel = factor(Nivel, levels = c("Elemental (4to)", "Media (7mo)", "Superior (10mo)", "Bachillerato (3ro)")),
    Tipo_Colegio = factor(Tipo_Colegio),
    Region = factor(Region),
    Area = factor(Area)
  )
# 6. Mantener solo variables analíticas finales
data_analisis <- data_analisis |>
  select(
    Nota_Global,
    Peso,
    Region,
    Nivel,
    Area,
    Tipo_Colegio,
    Financiamiento
  )


knitr::kable(
  head(data_analisis),
  caption = "Primeras observaciones del conjunto de datos analizado",
  align = "c"
) %>%
  kable_styling(
    full_width = FALSE,
    bootstrap_options = c("striped", "bordered", "hover")
  )



```

# Diseño muestral

```{r}

# 1. CREAR EL DISEÑO MUESTRAL (Obligatorio para que svyby funcione)
diseno_ineval <- svydesign(
  id = ~1,
  weights = ~Peso,
  data = data_analisis
)
options(survey.lonely.psu = "adjust")

# 2. CALCULAR ESTADÍSTICOS DE REGIÓN

# Esto crea 'media_region' y 'tabla_region'
media_region <- svyby(~Nota_Global, by = ~Region, design = diseno_ineval, FUN = svymean, na.rm = TRUE)
tabla_region <- svytable(~Region, diseno_ineval)

# 3. CALCULAR ESTADÍSTICOS DE COLEGIO

media_colegio <- svyby(  ~Nota_Global,  by = ~Tipo_Colegio,  design = diseno_ineval,   FUN = svymean,   na.rm = TRUE)


tabla_colegio <- svytable(~Tipo_Colegio, diseno_ineval)
```

# ESTADÍSTICOS DESCRIPTIVOS

### A. Análisis por región natural

A continuación, se presentan los resultados correspondientes al análisis por región natural (Costa y Sierra), incluyendo el tamaño poblacional estimado, el promedio de la Nota Global con su error estándar y la dispersión medida mediante la desviación estándar.

```{r}
# Tabla de frecuencia ponderada por región
tabla_region <- svytable(~Region, diseno_ineval)

knitr::kable(
  tabla_region,
  caption = "Estudiantes estimados por región",
  align = "c"
) %>%
  kable_styling(
    full_width = FALSE,
    bootstrap_options = c("striped", "bordered", "hover")
  )


# Media de la Nota Global y Error Estándar por región
media_region <- svyby(
  ~Nota_Global,
  by = ~Region,
  design = diseno_ineval,
  FUN = svymean,
  na.rm = TRUE
)

knitr::kable(
  media_region,
  caption = "Promedio de la Nota Global y error estándar por región",
  align = "c"
) %>%
  kable_styling(
    full_width = FALSE,
    bootstrap_options = c("striped", "bordered", "hover")
  )


# Desviación estándar de la Nota Global por región
desviacion_region <- svyby(
  ~Nota_Global,
  by = ~Region,
  design = diseno_ineval,
  FUN = svyvar,
  na.rm = TRUE
)

desviacion_region$Nota_Global <- sqrt(desviacion_region$Nota_Global)

knitr::kable(
  desviacion_region,
  caption = "Desviación estándar de la Nota Global por región",
  align = "c"
) %>%
  kable_styling(
    full_width = FALSE,
    bootstrap_options = c("striped", "bordered", "hover")
  )

```

# GRÁFICOS Y VISUALIZACIONES

## Análisis gráfico del rendimiento académico

### 1. Rendimiento académico promedio por región

```{r}
region_bar <- as.data.frame(media_region)
ggplot(
  region_bar,
  aes(x = Region, y = Nota_Global, fill = Region)
) +
  geom_col(
    width = 0.6,
    color = "#333333",   # borde oscuro para que destaque en proyector
    linewidth = 0.5
  ) +
  geom_text(
    aes(label = round(Nota_Global, 1)),
    vjust = -0.4,
    size = 5,
    fontface = "bold",
    color = "#111111"
  ) +
  scale_fill_manual(
    values = c(
      "Costa"  = "#1F77B4",  # Azul presentación
      "Sierra" = "#FF7F0E"   # Naranja contraste
    )
  ) +
  labs(
    title = "Nota Promedio Global por Región",
    x = "Región",
    y = "Puntaje Promedio"
  ) +
  theme_minimal(base_size = 14) +
  theme(
    legend.position = "none",
    plot.title = element_text(face = "bold", hjust = 0.5),
    axis.title = element_text(face = "bold"),
    panel.grid.major.x = element_blank(),
    panel.grid.minor = element_blank()
  ) +
  coord_cartesian(ylim = c(600, 750))

```

### 2.- Rendimiento Académico por Región y Tipo de Financiamiento

```{r}

media_region_fin <- svyby(
  ~Nota_Global,
  by = ~Region + Financiamiento,
  design = diseno_ineval,
  FUN = svymean,
  na.rm = TRUE
)

media_region_fin_df <- as.data.frame(media_region_fin)

p <- ggplot(
  media_region_fin_df,
  aes(x = Financiamiento, y = Nota_Global, fill = Financiamiento)
) +
  geom_col(
    width = 0.6,
    color = "#333333",
    linewidth = 0.5
  ) +
  geom_text(
    aes(label = round(Nota_Global, 1)),
    vjust = -0.4,
    size = 4.5,
    fontface = "bold",
    color = "#111111"
  ) +
  facet_wrap(~Region) +
  scale_fill_manual(
    values = c(
      "Público" = "#1F77B4",
      "Privado" = "#FF7F0E"
    )
  ) +
  labs(
    title = "Rendimiento Académico por Región y
    Tipo de Financiamiento",
    x = "Tipo de Financiamiento",
    y = "Puntaje Promedio"
  ) +
  theme_minimal(base_size = 14) +
  theme(
    legend.position = "none",
    plot.title = element_text(face = "bold", hjust = 0.5),
    axis.title = element_text(face = "bold"),
    strip.text = element_text(face = "bold"),
    panel.grid.major.x = element_blank(),
    panel.grid.minor = element_blank()
  ) +
  coord_cartesian(ylim = c(600, 750))

p

```

### 3.- Rendimiento académico por nivel educativo y región

```{r}

media_region_nivel <- svyby(
  ~Nota_Global,
  by = ~Region + Nivel,
  design = diseno_ineval,
  FUN = svymean,
  na.rm = TRUE
)

media_region_nivel_df <- as.data.frame(media_region_nivel)

ggplot(
  media_region_nivel_df,
  aes(x = Nivel, y = Nota_Global, fill = Region)
) +
  geom_col(
    position = position_dodge(width = 0.7),
    width = 0.6,
    color = "#333333",
    linewidth = 0.4
  ) +
  geom_text(
    aes(label = round(Nota_Global, 1)),
    position = position_dodge(width = 0.7),
    vjust = -0.4,
    size = 3.6,
    fontface = "bold"
  ) +
  scale_fill_manual(
    values = c(
      "Costa"  = "#1F77B4",
      "Sierra" = "#FF7F0E"
    )
  ) +
  labs(
    title = "Rendimiento académico por nivel educativo y región",
    x = "Nivel educativo",
    y = "Puntaje promedio"
  ) +
  theme_minimal(base_size = 13) +
  theme(
    plot.title = element_text(face = "bold", hjust = 0.5),
    axis.title = element_text(face = "bold"),
    legend.position = "top",
    panel.grid.major.x = element_blank()
  ) +
  coord_cartesian(ylim = c(600, 750))

```

### 4.- Distribución de la Nota Global por Región

```{r}
p <- ggplot(
  data_analisis,
  aes(
    x = Region,
    y = Nota_Global,
    weight = Peso,
    fill = Region
  )
) +
  geom_boxplot(
    alpha = 0.8,
    color = "#333333",     # borde oscuro (mejor definición)
    linewidth = 0.6,
    outlier.shape = 21,    # puntos de outliers más visibles
    outlier.size = 1.8
  ) +
  scale_fill_manual(
    values = c(
      "Costa"  = "#1F77B4",  # Azul presentación
      "Sierra" = "#FF7F0E"   # Naranja contraste
    )
  ) +
  labs(
    title = "Distribución de la Nota Global por Región",
    x = "Región",
    y = "Nota Global"
  ) +
  theme_minimal(base_size = 14) +
  theme(
    legend.position = "none",
    plot.title = element_text(face = "bold", hjust = 0.5),
    axis.title = element_text(face = "bold"),
    panel.grid.major.x = element_blank(),
    panel.grid.minor = element_blank()
  ) +
  coord_cartesian(ylim = c(500, 800))

p

```

```{r}
region_freq <- as.data.frame(tabla_region)

ggplot(region_freq, aes(x = Region, y = Freq, fill = Region)) +
  geom_col(
    width = 0.6,
    color = "#333333",
    linewidth = 0.4
  ) +
  geom_text(
    aes(label = format(round(Freq, 0), big.mark = ",")),
    vjust = -0.4,
    size = 4,
    fontface = "bold",
    color = "#111111"
  ) +
  scale_fill_manual(
    values = c(
      "Costa"  = "#1F77B4",
      "Sierra" = "#FF7F0E"
    )
  ) +
  labs(
    title = "Distribución de estudiantes por región",
    x = "Región",
    y = "Estudiantes estimados"
  ) +
  theme_minimal(base_size = 13) +
  theme(
    legend.position = "none",
    plot.title = element_text(face = "bold", hjust = 0.5),
    axis.title = element_text(face = "bold"),
    panel.grid.major.x = element_blank()
  )


```

```{r}

generar_tabla_resumen <- function(variable_formula) {
  # Frecuencia ponderada
  tabla_freq <- svytable(variable_formula, diseno_ineval)
  df_freq <- as.data.frame(tabla_freq)
  colnames(df_freq) <- c("Categoria", "Estudiantes_Estimados")

  # CERRAMOS las cantidades (personas)
  df_freq$Estudiantes_Estimados <- round(df_freq$Estudiantes_Estimados, 0)

  # Media y error estándar
  tabla_media <- svyby(
    ~Nota_Global,
    variable_formula,
    diseno_ineval,
    svymean,
    na.rm = TRUE
  )
  colnames(tabla_media) <- c("Categoria", "Nota_Promedio", "Error_Estandar")

  # Unimos
  tabla_final <- merge(df_freq, tabla_media, by = "Categoria")

  return(tabla_final)
}

```

```{r}

datos_region <- generar_tabla_resumen(~Region)

datos_region %>%
  kable(
    caption = "Resumen descriptivo por región natural",
    digits = c(0, 0, 2, 2),  # 👈 control fino por columna
    col.names = c(
      "Región",
      "Estudiantes estimados",
      "Nota promedio",
      "Error estándar"
    ),
    format.args = list(big.mark = ","),
    align = "c"
  ) %>%
  kable_styling(
    bootstrap_options = c("striped", "hover", "condensed"),
    full_width = FALSE,
    position = "center"
  )

```

# PRUEBA DE HIPÓTESIS

Para que 'anova' funcione en encuestas, debemos comparar el modelo de interés contra un "modelo nulo" (sin variables).

```{r}
# =========================================================
# PRUEBAS DE HIPÓTESIS (CÁLCULO – SIN PRESENTACIÓN)
# =========================================================

# Modelo nulo (referencia)
modelo_nulo <- svyglm(Nota_Global ~ 1, design = diseno_ineval)

# ---------------------------------------------------------
# H1: REGIÓN (Costa vs Sierra)
# ---------------------------------------------------------
modelo_region <- svyglm(Nota_Global ~ Region, design = diseno_ineval)
anova_region <- anova(modelo_nulo, modelo_region)

# ---------------------------------------------------------
# H2: TIPO DE FINANCIAMIENTO (Público vs Privado)
# ---------------------------------------------------------
modelo_financiamiento <- svyglm(Nota_Global ~ Financiamiento, design = diseno_ineval)
anova_financiamiento <- anova(modelo_nulo, modelo_financiamiento)

# ---------------------------------------------------------
# H3: ÁREA GEOGRÁFICA (Urbana vs Rural)
# ---------------------------------------------------------
modelo_area <- svyglm(Nota_Global ~ Area, design = diseno_ineval)
anova_area <- anova(modelo_nulo, modelo_area)

# ---------------------------------------------------------
# H4: NIVEL EDUCATIVO
# ---------------------------------------------------------
modelo_nivel <- svyglm(Nota_Global ~ Nivel, design = diseno_ineval)
anova_nivel <- anova(modelo_nulo, modelo_nivel)

```

```{r}
anova_region
```

```{r}


# TABLA RESUMEN DE HIPÓTESIS (PRESENTACIÓN)


library(stringr)

extraer_p <- function(test_obj) {
  # Captura la salida como texto
  salida <- capture.output(test_obj)
  # Busca la línea que contiene "p="
  linea_p <- salida[grepl("p=", salida)]
  # Extrae el número después de "p="
  valor <- str_extract(linea_p, "(?<=p= ).+")
  # Si aparece con "<", lo tratamos como muy pequeño
  if (grepl("<", valor)) {
    return(1e-16)  # o cualquier umbral pequeño que se quiera mostrar
  } else {
    return(as.numeric(valor))
  }
}



tabla_hipotesis <- data.frame(
  Hipotesis = c(
    "Región (Costa vs Sierra)",
    "Tipo de financiamiento (Público vs Privado)",
    "Área geográfica (Urbana vs Rural)",
    "Nivel educativo"
  ),
  Valor_P = c(
    extraer_p(anova_region),
    extraer_p(anova_financiamiento),
    extraer_p(anova_area),
    extraer_p(anova_nivel)
  )
)

tabla_hipotesis <- tabla_hipotesis |>
  dplyr::mutate(
    Significancia = dplyr::case_when(
      Valor_P < 0.001 ~ "***",
      Valor_P < 0.01  ~ "**",
      Valor_P < 0.05  ~ "*",
      TRUE ~ "ns"
    ),
    Decision = dplyr::case_when(
      Valor_P < 0.05 ~ "Se rechaza H₀ (existen diferencias)",
      TRUE ~ "No se rechaza H₀"
    ),
    `Valor p` = ifelse(Valor_P < 0.001, "< 0.001", round(Valor_P, 4))
  ) |>
  dplyr::select(Hipotesis, `Valor p`, Significancia, Decision)

knitr::kable(
  tabla_hipotesis,
  caption = "Resumen de pruebas de hipótesis (Rao–Scott LRT, diseño muestral)",
  col.names = c(
    "Hipótesis evaluada",
    "Valor p",
    "Sig.",
    "Conclusión estadística"
  ),
  align = "lccc"
) |>
  kableExtra::kable_styling(
    bootstrap_options = c("striped", "hover", "condensed"),
    full_width = FALSE,
    position = "center"
  )

```

# Anexo

### Rendimiento académico por región, área geográfica y tipo de financiamiento (análisis complementario)

```{r}
media_region_area <- svyby(
  ~Nota_Global,
  by = ~Region + Area + Financiamiento,
  design = diseno_ineval,
  FUN = svymean,
  na.rm = TRUE
)

media_region_area_df <- as.data.frame(media_region_area)

p <- ggplot(
  media_region_area_df,
  aes(x = Financiamiento, y = Nota_Global, fill = Financiamiento)
) +
  geom_col(
    position = position_dodge(width = 0.7),
    width = 0.6,
    color = "#333333",
    linewidth = 0.4
  ) +
  geom_text(
    aes(label = round(Nota_Global, 1)),
    position = position_dodge(width = 0.7),
    vjust = -0.4,
    size = 3.5,
    fontface = "bold",
    color = "#111111"
  ) +
  facet_grid(Region ~ Area) +
  scale_fill_manual(
    values = c(
      "Público" = "#1F77B4",
      "Privado" = "#FF7F0E"
    )
  ) +
  labs(
    title = "Rendimiento Académico por Región, 
    Área Geográfica y Tipo de Financiamiento",
    x = "Tipo de Financiamiento",
    y = "Puntaje Promedio"
  ) +
  theme_minimal(base_size = 13) +
  theme(
    legend.position = "none",
    plot.title = element_text(face = "bold", hjust = 0.5),
    axis.title = element_text(face = "bold"),
    strip.text = element_text(face = "bold"),
    panel.grid.major.x = element_blank(),
    panel.grid.minor = element_blank()
  ) +
  coord_cartesian(ylim = c(600, 750))

p

```
